臺灣苗栗地方法院民事判決　　　　　　　 92年度訴字第357號
原　　　告　戊○○
　　　　　　丁○○
上列二人共同
訴訟代理人　彭巧君律師
被　　　告　丙○○
　　　　　　　　　　　　70號.
　　　　　　乙○○
　　　　　　甲○○
上 列 一人
訴訟代理人　李世才律師
上列當事人間塗銷土地所有權移轉登記事件，本院於民國94年4
月13日言詞辯論終結，判決如下：
    主  文
被告丙○○、乙○○就坐落苗栗縣通霄鎮○○段第二七０之三地
號土地、應有部分一九二分之一八八，於民國九十二年七月十六
日所為之贈與債權行為及物權行為，均予撤銷。
被告乙○○應將坐落苗栗縣通霄鎮○○段第二七０之三地號土地
、應有部分一九二分之一八八，於民國九十二年七月十六日所為
之所有權移轉登記，予以塗銷。
原告其餘之訴駁回。
訴訟費用由被告丙○○、乙○○二人負擔四分之一，餘由原告等
人負擔。
    事實及理由
甲、程序事項：
  (一)被告丙○○經合法通知，未於言詞辯論期日到場，核無民事
    訴訟法第386 條各款所列情形，爰依原告之聲請，由其一造
    辯論而為判決。
  (二)按請求之基礎事實同一，係指變更或追加之訴與原訴之主要
    爭點有其共同性，各請求利益之主張在社會生活上可認為同
    一或關連，而就原請求之訴訟及證據資料，於審理繼續進行
    在相當程度範圍內具有同一性或一體性，得期待於後請求之
    審理予以利用，俾先後兩請求在同一程序得加以解決，避免
    重複審理，進而為統一解決紛爭者即屬之，有最高法院92年
    度台抗字第394 號裁定可資參照。本件原告等人起訴時，先
    位聲明主張被告丙○○與甲○○間，就如附表2 所示編號2
    之「土地部分」所為之買賣、移轉所有權之行為屬無償；備
    位聲明部份主張為有償行為，而均屬有害原告等人對被告丙○○債權之受償，應予撤銷（見本院92年度訴字第357 號卷
    (一)第6-7 頁），嗣原告等人於民國92年9 月9 日追加如附表
    2 所示編號2 之「建築物部分」（見同上卷(一)第31-32 頁，
    以下稱如附表2 所示編號2 所示之土地及房屋，即為系爭房
    地Ｂ）。惟被告乙○○、甲○○等二人，對原告等人上開訴
    之追加未表示異議，且為本案之言詞辯論；另一被告丙○○
    則經合法送達，亦未提供任何書狀以供本院審酌，參酌上述
    說明，本院認具有基礎事實之同一性，原告上開所為訴之追
    加，應屬合法。
  (三)次按所謂訴之變更，即指訴之三要素中之當事人、訴訟標的
    、訴之聲明其中有一變更者而言。如不變更訴訟標的，而補
    充或更正事實上或法律上之陳述者，非為訴之變更或追加，
    民事訴訟法第256 條定有明文。經查，本件原告等人起訴並
    為上述訴之追加後，嗣於93年11月10日具狀（見同上卷(二)第
    12 0-122頁）為訴之聲明更正，復於94年2 月1 日更正如附
    表1 所示訴之聲明，其內容均為被告丙○○、乙○○等二人
    間所為如附表2 所示編號1 之土地（以下簡稱系爭土地Ａ）
    所為之買賣及移轉所有權之行為係無償，屬有害原告等人對
    被告丙○○債權之受償，應予撤銷；並請求就系爭土地Ａ所
    為以贈與為原因之所有權移轉登記，予以塗銷（並無備位聲
    明，合先敘明）。另對被告丙○○、甲○○等二人就系爭房
    地Ｂ所為之買賣及移轉所有權之行為係無償；備位聲明則為
    有償且為被告甲○○所明知，均屬有害原告等人對被告丙○○債權之受償，應予撤銷；並請求就系爭房地Ｂ所為以買賣
    為原因之所有權移轉登記，予以塗銷。綜上所述，尚無變更
    當事人、訴訟標的及訴之聲明，僅係原告為更正法律上之陳
    述，參諸上述說明，自無庸得被告等人之同意，且被告等人
    亦無異議而言詞辯論，應予准許，附此敘明。
乙、實體事項：
一、原告起訴主張：
  (一)無償取得部份：
  1.被告丙○○分於92年6 月18日、同年7 月14日，以需現金週
    轉為由向原告丁○○各貸得新臺幣（下同）420,000 元、15
    0, 000元之借款，其給付方式，關於420,000 元部分係於原
    告丁○○自宅以現金交付予被告丙○○收執；另150,000 元
    部分，則由原告丁○○以現金匯入被告丙○○所指定之新竹
    國際商業銀行通霄分行開立之支票存款帳戶內，被告丙○○
    均簽發同額遠期支票交付原告丁○○收執，以供擔保清償之
    用，惟原告丁○○對被告丙○○計有570,000 元債權經多次
    催討，迄今仍未獲清償。
  2.又原告戊○○分於90年5 月間、92年4 月間，參加由被告丙○○擔任會首之互助會，惟被告丙○○先後倒會，分別積欠
    原告戊○○520,000 元及180,000 元之合會金。又被告丙○○另於92年2 月16日、同年7 月15日以需現金週轉為由，向
    原告戊○○各貸得400,00 0元、500,000 元之借款2 筆，其
    給付方式，關於400,000 元部分係於原告戊○○自宅以現金
    交付予被告丙○○收執，被告丙○○並簽發同額支票交付予
    原告戊○○以供擔保清償之用；另500,000 元部分，則由原
    告戊○○央求其女兒即訴外人郭淑錦自其帳戶領得現金交付
    予被告丙○○收訖，被告丙○○積欠上開債務，亦經多次催
    討未果，迄今仍未清償。
  3.原告丁○○、戊○○對被告丙○○之債權，均係被告丙○○
    於92年8 月4 日移轉系爭房地Ｂ予被告甲○○；於同年月5
    日移轉系爭土地Ａ予被告乙○○前即已發生。被告丙○○積
    欠原告等人上開借款，並將其責任財產之系爭土地Ａ、系爭
    房地Ｂ分別轉讓登記予被告乙○○、甲○○，而被告丙○○
    迄今仍無法清償對原告等人之債務，業經原告等人聲請本院
    向苗栗縣政府稅捐稽徵處函查被告丙○○之財產總歸戶資料
    ，而被告丙○○之財產僅剩中古自小客車1 輛、郵局小額存
    款，其餘金融機構已無經常性之結餘，已屬自陷無資力狀態
    ，實無足清償對原告等人之前開債務，則被告丙○○上述所
    為移轉系爭土地Ａ、系爭房地Ｂ之行為，顯有害原告等人債
    權之受償。
  4.況且，被告丙○○將其所有之系爭土地Ａ移轉與被告乙○○
    ，被告乙○○並未支付相當之對價；被告丙○○、甲○○間
    就系爭房地Ｂ所為之移轉登記，固以買賣為登記原因，惟渠
    等並未約定支付相當之對價，均應認屬無償，顯有害原告等
    人債權之受償，依民法第244 條第1 項之規定即得訴請撤銷
    之，並聲明如附表1聲明所示。
  5.對被告抗辯之陳述：
    系爭土地Ａ係於92年7 月16日以贈與為登記原因送件，嗣
      於同年8 月5 日始向苗栗縣通霄地政事務所辦畢所有權之
      移轉登記，形式上登記「贈與」，且移轉登記隨附之贈與
      契約書觀之，被告丙○○、乙○○等二人間之移轉行為應
      屬無償。被告乙○○雖辯稱其受讓系爭土地Ａ，係用抵償
      被告丙○○對乙○○之債務云云，惟系爭土地Ａ之移轉登
      記確記載為贈與，並非以抵債為記載登記之原因；另被告
      乙○○提出其對被告丙○○之借款債權證明文件中，形式
      上僅得推論出被告乙○○於92年4 月25日匯入被告丙○○
      之帳戶325,000 元乙筆，惟該匯款之原因甚多，其究係贈
      與、借貸、會款之給付或前債之清償不一？另被告乙○○
      雖提出本票債權憑證，惟上開本票是否為丙○○所親自簽
      立，又簽立之原因為何，均應由被告乙○○舉證以實其說
      。退步言之，縱認被告乙○○對被告丙○○有債權存在，
      然被告乙○○主張之抵償債權額與系爭土地Ａ之市值亦不
      相當。
    被告甲○○固提出渠等間買賣契約書為憑據，並指出被告
      甲○○及其夫胡敏建，分於92年5 月12日、92年7 月14日
      匯入300, 000元、400,000 元予被告丙○○之金融帳戶內
      ，復稱前述款項為被告丙○○先前之借款未清償，而抵充
      為買賣系爭房地Ｂ之頭期款，惟單純之匯款證明，其匯款
      之原因甚多，已如前述，非即得遽認渠等有消費借貸關係
      及買賣契約存在。另被告甲○○於92年8 月20日匯入583,
      751 元予被告丙○○之帳戶，是否即為支付買賣價金之尾
      款，亦有所爭執，故在被告丙○○拒不出面說明，則被告
      甲○○仍應積極舉證以實其說。
    被告甲○○雖辯稱：系爭房地Ｂ之第2 期買賣價款計1,50
      0, 000元部分，其係以承擔被告丙○○對保證責任竹南信
      用合作社對系爭房地Ｂ之抵押債務而清償之，惟被告甲○○自陳系爭房地Ｂ之土地部分，於92年8 月4 日移轉登記
      予被告甲○○時，仍無抵押權之設定登記，嗣於同年月19
      日被告甲○○始向保證責任竹南信用合作社設定本金1,80
      0,000 元之最高限額抵押權，以擔保被告甲○○自己對保
      證責任竹南信用合作社之債務。是以，被告甲○○並無承
      擔被告丙○○前述抵押債務，其取得系爭房地Ｂ之所有權
      並未支付相當之對價。再者，詳觀被告丙○○、甲○○二
      人間之買賣契約書第5 條約定，系爭房地Ｂ不得設定任何
      有關第三人權利、法院之強制執行，違反視同違約等文字
      ，則被告甲○○辯稱係以承擔被告丙○○對保證責任竹南
      信用合作社之抵押債務，參諸上開說明，其內容已有相互
      矛盾之處。
  (二)就被告甲○○與丙○○之備位聲明部分：
  1.原告等人主張，如法院對被告丙○○、甲○○間移轉系爭房
    地Ｂ之行為認有支付對價而屬有償，惟被告丙○○、甲○○
    等二人於為前述移轉行為時，均為明知有損害於原告等人之
    債權受償。因被告丙○○於92年7 月14日後，將其所有如附
    表2 編號1 、2 所示之不動產分移轉予被告乙○○、甲○○
    二人，被告丙○○名下已無其他之不動產，且其金融機構之
    存款，亦無經常性結餘，被告甲○○與被告丙○○交情匪淺
    ，被告丙○○、甲○○均明知其前述移轉系爭房地Ｂ之行為
    ，勢將損害被告丙○○對原告等人債權清償之總擔保。
  2.被告甲○○於受讓系爭房地Ｂ後，仍
    路64號，被告甲○○並未提出有使用系爭房地Ｂ之情形；又
    被告丙○○之郵局帳戶顯示其水電繳交迄系爭房地Ｂ移轉後
    ，仍未間斷，被告丙○○復無其他建築物已如前述，則被告
    丙○○何需於完成移轉系爭房地Ｂ後，仍由被告丙○○之帳
    戶中支付水電費，足徵被告甲○○知悉前述移轉系爭房地Ｂ
    之行為，係以協助被告丙○○躲避原告等人債權請求之目的
    而為。再者，被告甲○○購買爭房地Ｂ之內容，包含屋內之
    電視、冰箱，電話等，應係以自用之目的而購買，惟被告丙○○、甲○○之住所、
    用其原來之住所，被告丙○○則有本院另案寄存送達之公告
    ，被告甲○○應當知悉被告丙○○已負債累累，可見被告甲○○有協助被告丙○○躲避原告等人債權清償之目的。是以
    ，依民法第244 條第2 項之規定，並聲明如附表1 備位聲明
    3 、4 所示。
二、被告乙○○則以：被告乙○○於90年到92年間，以放貸金錢
    取息之目的，分向其公公募得320,000 元、向另一胞姐募款
    600,000 元，另含自籌部分，以匯款方式貸予被告丙○○共
    計1,920,000 元，約定於91年8 月30日還款300,000 元、91
    年11月30日還款320,000 元、92年7 月25日還款325,000 元
    、92年6 月25日還款320,000 元、92年6 月30日還款150,00
    0 元，雖無立據執憑，惟被告丙○○有簽發本票一紙，以供
    擔保清償之用，被告丙○○所餘借款530,0000元部分，則因
    92年7 月16日被告丙○○業移轉系爭土地Ａ所有權予被告乙○○抵償之，無約定清償期間必要。是以，被告乙○○取得
    系爭土地Ａ之所有權，非如土地登記簿上登記以贈與為原因
    之無償取得，實係以抵償債務之有償取得，僅因被告丙○○
    、乙○○二人係姊妹且旁系血親不得登記為買賣，遂聽從承
    辦過戶移轉登記代書之建議，改以贈與方式為之。又被告乙○○對原告等人與被告丙○○間是否確有債權債務關係存在
    ，一無所知，上述移轉系爭土地Ａ所有權之行為，並無涉及
    詐害原告等人之債權等語置辯，並聲明駁回原告之訴。
三、被告甲○○則以：
  (一)原告戊○○提出其參加被告丙○○為會首之合會會單2 紙、
    協議書；及原告等人提出被告丙○○簽發之支票暨退票理由
    單，欲證明原告等人與被告丙○○間確有債權關係。惟原告
    戊○○並無法提出積極證據證明，原告戊○○與被告丙○○
    間確實存有合會債權債務關係，且縱認訴外人郭淑敏、郭英
    妹與原告戊○○作成之協議書屬實，亦不得逕認被告丙○○
    與郭淑敏、郭英妹間存有債權關係，或對抗被告丙○○。又
    原告等人雖持有被告丙○○所簽發之支票暨提示未獲兌現之
    退票理由單，亦無法說明持有該票據之原因關係為何，是難
    認被告丙○○與原告等人間存有債權債務關係。
  (二)又原告等人主張被告丙○○與被告甲○○間，就系爭房地Ｂ
    所為之買賣及移轉所有權登記行為乃屬無償；或屬明知有損
    害原告等人權利之有償行為，均為被告甲○○所否認之。是
    以，原告等人須就先位之訴主張系爭房地Ｂ之買賣及所有權
    移轉登記，為被告丙○○、甲○○二人間通謀虛偽意思表示
    ，亦負舉證責任；抑原告等人備位之訴主張上述系爭房地Ｂ
    之買賣及所有權移轉係為有償，則原告仍應舉證證明被告甲○○明知有損害原告等人之權利，惟原告等人上開主張均屬
    推測之詞，迄今仍無法舉證以實其說。況且，被告甲○○、
    丙○○等二人於92年7 月16日簽訂系爭房地Ｂ之買賣契約書
    ，約定買賣價金為2,800,000 元，並約定第1 期款700,000
    元中之300,000 元部分，以被告丙○○於92年5 月12日向被
    告甲○○之借款中抵銷，餘款400,000 元部分則由被告甲○○之夫胡敏建以銀行存摺轉支；第2 期款1,500,000 元部分
    ，被告甲○○同意於取得系爭房地Ｂ之所有權後，設定抵押
    權予保證責任竹南信用合作社，以擔保清償原先被告丙○○
    與保證責任竹南信用合作社間之1,500,000 元借款債務；尾
    款600,000 元部分，於被告甲○○扣除移轉系爭房地Ｂ所有
    權之代書代辦費10,000元，及被告丙○○積欠保證責任竹南
    信用合作社之利息6,249 元後，剩餘583,751 元部分，被告
    甲○○於92年8 月20日領取現款後存入被告丙○○指定之金
    融機構帳戶。是以，被告甲○○、丙○○間就系爭房地Ｂ所
    為之買賣、移轉所有權確實存在等語置辯，並聲明駁回原告
    之訴。
四、被告丙○○則經合法通知未於言詞辯論期日到場，亦未提出
    書狀作何聲明或陳述，以供本院審酌。
五、本件依民事訴訟法第271 條之1 準用同法第270 條之1 第1
    項第3 款規定，整理並協議簡化爭點後，到場兩造同意就該
    協議簡化後之爭點為言詞辯論，依同法第270 條之1 第3 項
    之規定，本院僅須就兩造協議簡化之爭點為審究（見同上卷
    (二)第39至42頁）。查被告丙○○於92年7 月16日以贈與為原
    因，於同年8 月7 日將系爭土地Ａ之所有權移轉登記予被告
    乙○○，而被告丙○○與被告乙○○係姊妹且旁系血親關係
    ；另被告丙○○於92年7 月16日以買賣為原因，於同年8 月
    4 、7 日將系爭房地Ｂ之所有權移轉登記予被告甲○○（分
    見同上卷(一)第16-26 頁、第234 -235頁），而被告甲○○並
    無居住系爭房地Ｂ，及被告丙○○將其責任財產之系爭土地
    Ａ、系爭房地Ｂ分別轉讓登記予被告乙○○、甲○○後，被
    告丙○○之財產僅剩中古自小客車1 輛，此為到場兩造所不
    爭執，復有原告等人提出有系爭土地Ａ之土地登記謄本1 紙
    、系爭房地Ｂ之土地、建築物登記謄本，及被告丙○○於92
    年財產總歸戶資料各1 件在卷可稽（分見同上卷(一)第88頁、
    卷(二)第216 頁）；而被告丙○○則經合法通知未於言詞辯論
    期日到場，亦未提出書狀作何聲明或陳述，以供本院審酌，
    自堪信為真實。
六、本件爭點及法院判斷：
    按債務人所為之無償行為，有害及債權者，債權人得聲請法
    院撤銷之；又債務人所為之有償行為，於行為時明知有損害
    於債權人之權利者，以受益人於受益時亦知其情事者為限，
    債權人得聲請法院撤銷之，民法第244 條第1 、2 項分別定
    有明文。而債務人害及債權之無償行為，係指因債務人之行
    為，致債權不能獲得滿足；換言之，因債務人之行為而致積
    極的減少財產，或消極的增加債務，因而使債權陷於清償不
    能或因難或遲延之狀態。又債權人依民法第244 條規定，撤
    銷債務人所為之有償或無償行為者，須具備下列之條件，即
    ：(一)債權人之債權須行為前成立；(二)須其行為有害於債權人
    之債權；(三)須債務人所為者係無償行為；(四)其法律行為係以
    財產權為目的；(五)如債務人所為屬有償之法律行為，除應符
    合前述4 項要件外，則債務人於行為時、受益人於受益時，
    亦須明知其行為有害於債權人，始得撤銷債務人有償之法律
    行為。至於債務人之法律行為除有特別規定外，無論為債權
    行為抑為物權行為，均非所問。債權人行使撤銷權，以其債
    權於債務人為詐害行為時，業已存在為限。又債務人所有之
    財產除對於特定債權人設有擔保物權外，應為一切債務之總
    擔保，倘債務人財產已不足清償一切債務，而竟將財產出賣
    與人，且非用以清償具有優先受償權之債務，對於普通債權
    人，即難謂無詐害行為，有最高法院62臺上字第2609號判例
    可資參照。再按當事人主張有利於己之事實者，就其事實有
    舉證之責任，民事訴訟法第277 條定有明文。又原告對於自
    己主張之事實已盡證明之責後，被告對其主張，如抗辯其不
    實並提出反對之主張者，則被告對其反對之主張，亦應負證
    明之責，此為舉證責任分擔之原則；若原告於起訴原因已有
    相當之證明，而被告於抗辯事實並無確實證明方法，僅以空
    言爭執者，當然認定其抗辯事實之非真正，而應為被告不利
    之裁判。
  (一)原告等人與被告丙○○間，是否於被告丙○○為上述移轉系
    爭土地Ａ、系爭房地Ｂ以前，原告二人即對被告丙○○分有
    合會、票據及消費借貸債權存在，迄今仍未獲清償？分就原
    告戊○○、丁○○分別析論之：
  1.原告戊○○部分：
    本件被告乙○○、甲○○抗辯原告戊○○雖提出之合會會單
    2 紙，欲證明成立合會，然該合會實質成立與否並未提出證
    明；且訴外人即原告戊○○之女兒郭淑敏、郭英味與原告戊○○作成之協議書，不得拘束被告丙○○，逕而認渠等間有
    債權債務關係存在；縱然另持有被告丙○○所簽發之支票，
    益不能彰顯原告等人與被告丙○○間，其原因關係究為何等
    語置辯。經查：
  (1)原告戊○○分別提出參加由被告丙○○擔任會首，於90年5
    月1 日鳩合之合會3 會（見同上卷(一)第79頁）及92年4 月20
    日原告戊○○協同郭淑敏、郭英味參加6 會（見同上卷(一)第
    81頁），嗣因被告丙○○無故倒會，致原告戊○○分別受有
    合會金共計為700,000 元之損失，含原告戊○○與郭淑敏、
    郭英味協議書（見同上卷(一)第82頁，此協議書郭英味部分誤
    植為郭英妹）所讓與之會款18 0,000元之債權，迄今未獲清
    償等情，業據原告戊○○聲請本院以92年度促字第2265 1號
    支付命令事件確定，有上開民事裁定暨確定證明書影本在卷
    可稽（見同上卷(一)第180 -182頁）。故縱然民法於88年增訂
    第19節之1 合會章節時，特於第709 條之3 明文規定合會乃
    要式性契約，而審核原告戊○○提出之2 紙合會會單之形式
    ，無非係由電腦擅打而成，形式上亦僅由原告戊○○自己記
    載其他會員之合會標金，原告戊○○雖未提出任何會員交付
    合會金之具體證明，然仍無礙於本院上開認定原告戊○○對
    於被告丙○○有合會金共計為700,00 0元債權存在之事實，
    被告等人上開所辯，並不足取。
  (2)又原告戊○○另主張被告丙○○於92年2 月16日向其借款40
    0, 000元，並以該日為發票日而簽發同額支票交付原告戊○○持有，以供擔保清償之用，惟原告戊○○於同年7 月21日
    為付款提示竟遭銀行以被告丙○○存款不足為由而退票，亦
    業經原告戊○○以本院92年度苗簡字第356 號給付票款事件
    ，判決原告戊○○勝訴確定，復經本院依職權調閱上開卷宗
    核閱屬實。另原告戊○○主張被告丙○○於92年7 月15 日
    欲向伊借貸，原告戊○○始透過訴外人郭淑錦領得500, 000
    元後，再由原告戊○○貸予被告丙○○，迄今仍未獲清償等
    情，業據原告提出郭淑錦於新竹國際商業銀行之帳戶交易明
    細（見同上卷(一)第83- 84頁）為證，被告等人對於上情亦未
    否認，堪認原告戊○○上開之主張，自屬可取。
  (3)綜上所述，原告戊○○主張對被告丙○○有上述債權存在，
    且迄今仍未獲清償屬實，已如前述。又審酌原告戊○○對於
    被告丙○○之債權均發生於被告丙○○分別於移轉系爭土地
    Ａ及系爭房地Ｂ之登記原因發生日即92年7 月16日前，則原
    告戊○○主張對被告丙○○之前述共計1,600,000 元債權，
    係於被告等人間為前述系爭土地Ａ、系爭房地Ｂ之移轉登記
    原因發生前既已存在，迄今仍未獲清償，應屬可採。
  2.丁○○部分：
    原告丁○○主張分於92年6 月18日、同年7 月14日，曾以現
    金交付、匯入被告丙○○帳戶等方式，貸予被告丙○○420,
    000 元、150,000 元，其同時簽發同額之支票2 紙交付原告
    丁○○持有以供擔保，迄今仍未獲清償等情，亦據原告丁○○提出銀行提款證明（見同上卷(一)第84、86頁）、支票暨退
    票理由單各2 紙（見同上卷(一)第85、87頁）、新竹國際商業
    銀行通霄分行93年5 月28日函文（見同上卷(一)第272 頁），
    及本院92年度苗簡字第356 號給付票款事件判決原告丁○○
    勝訴確定，亦業經本院調閱上開卷宗核閱屬實，自堪認定原
    告丁○○對於被告丙○○債權之發生，均在被告等人為上述
    移轉系爭土地Ａ及系爭房地Ｂ之發生登記原因日前無訛，自
    堪信原告丁○○之上開主張可取。
  (二)被告丙○○就系爭土地Ａ、系爭房地Ｂ間所為之移轉登記之
    行為，是否自陷於無資力狀態，而有害於原告等人上述債權
    之清償？
  1.按債務人之行為致積極減少財產，或消極的增加債務，因而
    使債權陷於清償不能、困難、或遲延之狀態者，均屬有害債
    權。又債務人所有之財產除對於特定債權人設有擔保物權外
    ，應為一切債務之總擔保，倘債務人財產已不足清償一切債
    務，而竟將財產出賣與他人，且非用以清償具有優先受償權
    之債務，對於普通債權人，即難謂無詐害行為。查原告等人
    提出被告丙○○之財產總歸戶查詢清單（見同上卷(一)第88頁
    ）所示之4 筆財產，於被告丙○○將其所有之系爭土地Ａ、
    系爭房地Ｂ所有權分別移轉被告乙○○、甲○○後（即應扣
    除財產別中之田賦、土地、房屋類別3 筆），所剩餘之財產
    僅有車號LT-1437 號、1996年份之自小客車1 輛，已如前述
    ，復為兩造所不爭執。
  2.本院依職權函詢臺灣土地銀行苗栗分行查被告丙○○定期性
    存款，惟自92年1 月1 日起至同年12月31日止，僅有可用餘
    額計4623元（見同上卷(二)第174-176 頁）、臺灣土地銀行通
    霄分行有被告丙○○開立活儲存款帳戶及可用餘額為3,211
    元（見同上卷(二)第177-178 頁）、保證責任竹南信用合作社
    亦僅有餘額64元（見同上卷(二)第184-186 頁）、中華郵政股
    份有限公司宜蘭郵局帳戶存提結存僅11元（見同上卷(二)第15
    7- 159頁）、中華郵政股份有限公司通霄郵局則有219,36 0
    元之少數存款（見同上卷(二)第152-157 頁），其餘金融機構
    已無經常性之結餘（見同上卷(二)第134-182 頁），被告乙○○、甲○○二人對於上開事實，亦不爭執（見同上卷(一)第10
    4 頁）。是以，被告丙○○將其對外債務總擔保之系爭土地
    Ａ、系爭房地Ｂ，分別移轉登記予被告乙○○、甲○○，實
    已自陷無資力狀態，原告上開主張自屬可採。
  (三)被告丙○○、乙○○部分，本院認渠等就系爭土地Ａ所為贈
    與、所有權移轉登記之法律行為，屬無償行為，理由如下：
  1.被告乙○○雖辯稱：被告丙○○積欠伊1,920,000 元，被告
    丙○○遂出售系爭土地Ａ予被告伊以供抵償上開欠款，因二
    人係姊妹且旁系血親關係，不得以買賣為登記原因，遂聽從
    代書建議改以贈與為之，實非無償贈與取得系爭土地Ａ，並
    提出伊分於90年6 月29日匯款被告丙○○300,000 元、91年
    9 月30日匯款320,000 元、92年4 月25日及同年5 月26日匯
    款325,000 元、300,000 元之郵政國內匯款執據和匯款申請
    書（見同上卷(一)第93-96 頁）、92年5 月30日交付150,000
    元，及被告丙○○簽發同額之本票（見同上卷(一)第97-98 頁
    ），以資證明與被告丙○○間確實有消費借貸關係存在及上
    開抵償等情云云。惟查，本院依職權向苗栗縣通霄地政事務
    所函詢系爭土地Ａ之移轉登記申請書，係載明所有權移轉登
    記原因為贈與，附繳文件亦登載贈與契約書（見同上卷(一)第
    118 頁），且審酌前述移轉登記申請書隨附被告丙○○與乙○○二人同意之「土地贈與所有權移轉契約書」，亦僅載明
    贈與原因，未提及任何「抵債」之意思表示，有苗栗縣通霄
    地政事務所92通苑資字第45230 號在卷可稽（見同上卷(一)第
    121-122 頁）。
  2.再者，審酌被告乙○○所提出之匯款予被告丙○○紀錄單，
    其中以被告乙○○之名義匯入者僅有一筆，其餘匯款人之記
    載，或載為訴外人蔡美芬、邱顯秋等人之名義，已與被告乙○○所辯伊多次匯款予被告丙○○不符，（見同上卷(一)第93
    -96 頁）。又訴外人蔡美芬、邱顯秋等人之匯款，契約當事
    人已有不同，甚至蔡美芬亦為被告丙○○所鳩集之上開合會
    會員，而上開匯款之原因甚多，諸如其他債務清償、或繳納
    合會金之可能。況且，縱然被告乙○○匯款所述屬實，惟匯
    款之原因關係甚多，諸如受他人指示代匯、贈與或清償等均
    有可能，尚無法逕認被告乙○○、丙○○二人間確有消費借
    貸關係存在。
  3.末者，被告丙○○、乙○○二人係姊妹關係，對於被告丙○○之財務惡化狀況，應較一般人所知悉，倘若被告乙○○確
    實對被告丙○○存有消費借貸債權未獲清償等情，被告乙○○焉有僅圖微薄利息之利益，而不設定抵押等擔保本金債權
    之清償，或其他為確保債權清償之行為？另被告乙○○欲從
    被告丙○○處取得上開本票並非難事，且與常情未違，尚難
    以被告丙○○所簽發之本票，而遽認被告丙○○、乙○○間
    有消費借貸關係存在。
  4.綜上所述，被告乙○○既係無償受讓被告丙○○所有之系爭
    土地Ａ，致被告丙○○對外債務擔保之財產減少，原告二人
    主張被告丙○○與乙○○二人，就系爭土地Ａ之贈與契約及
    移轉行為，均有害於原告二人前開債權之受償，應予撤銷並
    塗銷移轉登記，應屬可採。
  (四)就被告丙○○、甲○○部分，本院認渠等就系爭房地Ｂ所為
    買賣、所有權移轉登記之法律行為，應屬有償行為，理由如
    下：
  1.被告甲○○、丙○○間於92 年7月16日就系爭房地Ｂ成立不
    動產買賣契約書，並合意以2,800,000 元為買賣價金，該契
    約書第3 條並就付款方式為：「第2 期款1,500,000 元原出
    賣人（即被告丙○○）向保證責任竹南信用合作社貸款金額
    壹佰伍拾萬元正自登記完畢次日起由承買人（即被告甲○○
    ）負責繳納」之約定，核與被告丙○○於92年6 月16日向保
    證責任竹南信用合作社借得1,500,000 元，並以自己前所有
    之系爭房地Ｂ供擔保，保證責任竹南信用合作社為抵押權利
    人，設定本金最高限額抵押權1,800,000 元，迄至92年8 月
    20 日 被告丙○○尚積欠本息1,497094元未清償，嗣已由被
    告甲○○以購屋為名義向保證責任竹南信用合作社借得1,50
    0,00 0元，此借得金額並於該日清償被告丙○○上開欠款，
    並塗消被告丙○○先前為抵押債務人之最高限額抵押權登記
    ，同時另以被告甲○○為抵押義務人，保證責任竹南信用合
    作社為抵押權利人之名義，並設定最高限額抵押權1,800,00
    0 元之消費借貸及抵押權設定登記過程相符，復分有被告丙○○、甲○○二人於保證責任竹南信用合作社通霄分社放款
    帳戶資料明細、借款人之繳息還款交易紀錄各二紙及系爭房
    地Ｂ登記謄本他項權利證明在卷可稽（見卷(二)第000-000- 0
    頁）。另其餘買賣價金被告甲○○業以匯款方式給付予被告
    丙○○，復有匯款紀錄、存摺交易明細及收據在卷可稽（分
    見卷(一)第231 、237 至239 頁），被告甲○○對於買賣價金
    之交付及上開抵押權設定等重要情節之主張，均與卷證資料
    相符。基此，被告甲○○抗辯係以2,80 0,000元為買賣價金
    ，並由訴外人即承辦移轉登記之代書黃淑貞負責移轉登記（
    分見卷(一)第130 、236 頁之土地登記申請書、收據），係有
    償取得系爭房地Ｂ所有權，並清償且塗銷被告丙○○對於保
    證責任竹南信用合作社之抵押債務，自屬可取。
  2.被告甲○○既以2,800,000 元為買賣價金，取得系爭房地Ｂ
    之所有權，此買賣價金是否相當等情，則應審酌臺灣經濟景
    氣自89年後一直衰退，尤其不動產之市價至今已跌至不及原
    價50 %，甚至於更低，即便經由法院拍賣之價格更低，甚至
    降至公告現值以下，致乏人問津，已為社會上一般稍具常識
    者所知悉之事實。再者，就92年間社會經濟景氣、房地產市
    場價格及處於應買人市場等因素之評估而言，尚非無調整之
    空間；復參諸現今我國目前經濟情勢雖屬穩定，惟短期內臺
    灣經濟景氣復甦力道的確可能減弱，甚至停頓；且目前金融
    低利率政策，亦可能發生通貨緊縮或流動性陷阱（風險），
    致總體經濟並不樂觀；加以消費指數下降、結構性失業問題
    及我國不動產市場供給量仍大於需求量，一般社會大眾難以
    預期不動產之市場價格短期內能有回昇之情勢以察；則益徵
    前揭房地將來（現在）所拍定之價金顯然會發生不足清償積
    欠銀行之本金、利息及違約金之情況，應無疑義。另參酌本
    院依職權函查系爭土地B 價值，其中苗栗縣通霄鎮○○段第
    192 之16號土地，於92年之公告現值為每平方公尺3,200 元
    ，建物之房屋現值則為229,200 元（見卷(二)第19 1至192 頁
    ），及審酌建物係80年7 月13日設立登記屋齡已老舊、主要
    建材復為鋼筋混凝土造（見卷(一)第19頁）等情狀，並參酌上
    述說明，堪認被告丙○○、甲○○間就系爭土地B 合意以2,
    800,000 元為買賣價金，價額上並無顯然不相當而得逕認有
    害原告等人債權受償之情形。
  3.按債務人所為之有償行為，於行為時明知有損害於債權人之
    權利者，以受益人於受益時亦知其情事者為限，債權人得聲
    請法院撤銷之。但明知之事實對於債權人為有利，應由主張
    其事實存在之債權人負舉證責任，不能僅以推定之詞資為不
    利於債務人之判斷，最高法院44年度台上字第1032號判決可
    資參酌。原告等人雖主張依被告丙○○於新竹國際商業銀行
    通霄分行之存款往來明細以觀，被告丙○○自92年7 月14日
    以後與該行即無往來紀錄，應已捲款潛逃，日後法院對被告
    丙○○交寄之信函均會黏貼寄存送達公告，被告甲○○豈會
    不知，況且購屋迄今仍未搬入居住，應認被告甲○○對被告
    丙○○出脫系爭房地Ｂ為詐害行為應知悉云云。然查：被告
    丙○○之銀行無往來紀錄與捲款潛逃係屬不相干之二事，本
    院另案對於被告丙○○雖已黏貼寄存送達之公告為之，仍亦
    不能因此即認定甲○○對法院何以黏貼寄存送達公告之原因
    事實所明悉。至於被告甲○○購屋迄今雖未搬入居住，亦與
    被告甲○○明知詐害原告等人債權無涉，況且被告甲○○更
    須對保證責任竹南信用合作社負擔上開利息之清償，參酌上
    述說明，原告等人上開主張，純屬臆斷，並不足取。
七、綜上所述，被告丙○○將系爭土地Ａ無償贈與被告丙○○，
    已損害原告等人債權之受償，原告等人本於民法第244 條第
    1 項規定之債權人行使撤銷權法律關係，請求判決被告丙○○、乙○○就系爭土地Ａ，於92年7 月16日所為之贈與債權
    行為及物權行為，均予撤銷，及被告乙○○應將系爭土地Ａ
    ，於92年7 月16日所為之所有權移轉登記，予以塗銷，為有
    理由，應予准許。又被告甲○○係以相當之價金有償取得系
    爭房地Ｂ之所有權，並塗銷被告丙○○先前對保證責任竹南
    信用合作社之抵押債務，原告等人迄今復未提出積極證據證
    明被告甲○○明知詐害原告等人之債權，則原告等人爰依民
    法第244 條第1 、2 項之規定，請求被告丙○○、甲○○就
    如附表二編號2 所示之系爭房地Ｂ，於92年7 月16日所為之
    無償債權行為及物權行為，均予撤銷；及被告甲○○應將如
    附表二編號2 所示之系爭房地Ｂ以買賣為原因，於92年7 月
    16日所為之所有權移轉登記，予以塗銷，為無理由，應予駁
    回。
八、本件事證已臻明確，兩造其餘之攻擊防禦及舉證方法，核與
    判決基礎不生影響，爰不予一一論述，附此敘明。
九、據上論結：本件原告之訴為一部有理由，一部無理由，依民
    事訴訟法第79條規定，判決如主文。
中　　華　　民　　國　　94　　年　　4 　　月　　27　　日
                  民事庭法　官　吳振富
以上正本係照原本作成。
如對本判決上訴，須於判決送達後20日內向本院提出上訴狀。
中　　華　　民　　國　　94　　年　　4 　　月　　27　　日
                        書記官　陳玲誼
附表1：原告訴之聲明。
┌────┬────┬──┬───────────────────────────┐
│當事人  │訴之聲明│編號│聲明事項                                              │
├────┼────┼──┼───────────────────────────┤
│原告針對│無先、備│    │被告丙○○、乙○○就座落苗栗縣通霄鎮○○段270之3地號  │
│被告蔡美│謂訴訟之│ 1  │土地（即如附表2編號1所示之系爭土地Ａ、應有部分192分之 │
│琪、蔡美│主張    │    │188 ，於民國92年7 月16日所為之贈與債權行為及物權行為，│
│娟等2 人│        │    │均予撤銷。                                            │
│部分    │        ├──┼───────────────────────────┤
│        │        │    │被告乙○○應將前列編號1所示之土地（即如附表2 編號1所  │
│        │        │ 2  │示之系爭土地Ａ）以贈與為原因，於民國92年7月16日所為之 │
│        │        │    │所有權移轉登記，予以塗銷。                            │
├────┼────┼──┼───────────────────────────┤
│        │        │    │被告丙○○、甲○○就坐落苗栗縣通霄鎮○○段192 之16號  │
│        │        │    │土地及其上門牌號碼：苗栗縣通霄鎮○○路167 巷70之3 號  │
│        │        │ 1  │房屋（建號：苗栗縣通霄鎮○○段373 號）之所有權（即如  │
│        │        │    │附表2 編號2 所示之系爭房地Ｂ），於民國92年7 月16日所  │
│        │先位聲明│    │為之無償債權行為及物權行為， 均予撤銷。               │
│原告針對│        ├──┼───────────────────────────┤
│被告蔡美│        │    │被告甲○○應將前列編號2 所示之土地及房屋（即如附表2   │
│琪、林秀│        │ 2  │編號2 所示之系爭房地Ｂ）以買賣為原因，於民國92年7 月  │
│芬等2 人│        │    │16日所為之所有權移轉登記，予以塗銷。                  │
│部分    ├────┼──┼───────────────────────────┤
│        │        │    │被告丙○○、甲○○就坐落苗栗縣通霄鎮○○段192 之16號  │
│        │        │    │土地及其上門牌號碼：苗栗縣通霄鎮○○路167 巷70之3 號  │
│        │        │ 3  │房屋（建號：苗栗縣通霄鎮○○段373 號）之所有權（即如  │
│        │        │    │附表2 編號2 所示之系爭房地Ｂ，於民國92年7 月16日所為  │
│        │預備聲明│    │之有償債權行為及物權行為，均予撤銷。                  │
│        │        ├──┼───────────────────────────┤
│        │        │    │被告甲○○應將前列編號2 所示之土地及房屋（即如附表2   │
│        │        │ 4  │編號2 所示之系爭房地Ｂ）以買賣為原因，於民國92年7 月  │
│        │        │    │16日所為之所有權移轉登記，予以塗銷。                  │
└────┴────┴──┴───────────────────────────┘
附表2：原告等主張被告丙○○、乙○○、甲○○間所為詐害債
       權之行為，依民法第244 條第1 項、第2 項之規定，應
       塗銷土地、房屋等所有權移轉登記之標的物。
┌──┬───┬───────┬───────────────────┬─────┐
│編號│標的別│ 地號         │登記事項內容                          │備註      │
├──┼───┼───────┼───────────────────┼─────┤
│    │      │              │登記次序：3                           │原告等主張│
│    │      │              │權利種類：所有權                      │被告丙○○│
│    │      │              │收件字號：苗栗縣通霄鎮地政事務所92年通│移轉所有權│
│    │      │苗栗縣通霄鎮北│          苑資字第045230號            │登記予被告│
│ 1  │土地  │勢段第270-3 地│登記原因：贈與                        │乙○○之土│
│    │      │號            │原因發生日期：民國92年7月16日         │地（簡稱系│
│    │      │              │登記日期：民國92年8月7日              │爭土地Ａ）│
│    │      │              │所有權人：乙○○                      │          │
│    │      │              │權利範圍：192分之188                  │          │
│    │      │              │權狀字號：92通苑資字第009661號        │          │
├──┼───┼───────┼───────────────────┼─────┤
│    │      │              │登記次序：2                           │原告等主張│
│    │      │              │權利種類：所有權                      │被告丙○○│
│    │      │              │收件字號：苗栗縣通霄鎮地政事務所92年通│移轉所有權│
│    │      │              │          苑資字第044470號            │登記予被告│
│    │土地  │苗栗縣通霄鎮北│登記原因：買賣                        │甲○○之  │
│    │      │勢段第192-16地│登記發生日期：民國92年7月16日         │土地及建築│
│    │      │號            │登記日期：民國92年8月7日              │物（簡稱系│
│    │      │              │所有權人：甲○○                      │爭房地Ｂ）│
│    │      │              │權利範圍：全部                        │          │
│    │      │              │權狀字號：92通苑資字第009591號        │          │
│    ├───┼───────┼───────────────────┤          │
│    │      │              │登記次序：2                           │          │
│    │      │              │權利種類：所有權                      │          │
│    │      │              │收件字號：苗栗縣通霄鎮地政事務所92年通│          │
│    │      │              │          苑資字第044470號            │          │
│ 2  │      │              │登記原因：買賣                        │          │
│    │      │              │登記發生原因：民國92年7月16日         │          │
│    │      │              │登記日期：民國92年8月4日              │          │
│    │      │              │所有權人：甲○○                      │          │
│    │      │              │權狀範圍：全部                        │          │
│    │建築物│苗栗縣通霄鎮北│權狀字號：92通苑資字第000614號        │          │
│    │      │勢段第373建號 │建物門牌：苗栗縣通霄鎮○○里○ 鄰○○路│          │
│    │      │              │          167巷70-3號                 │          │
│    │      │              │建物坐落地號：苗栗縣通霄鎮○○段第192-│          │
│    │      │              │              16地號                  │          │
│    │      │              │主要用途：住家用                      │          │
│    │      │              │主要建材：鋼筋混凝土造                │          │
│    │      │              │層次：2 層，共計128.80平方公尺        │          │
│    │      │              │1 層：52.77平方公尺                   │          │
│    │      │              │2 層：64.40平方公尺                   │          │
│    │      │              │騎樓：11.63平方公尺                   │          │
└──┴───┴───────┴───────────────────┴─────┘
